【裁判字號】    89,訴,2476
【裁判日期】    900517
【裁判案由】    返還借款
【裁判全文】
臺灣台南地方法院民事判決  八十九年度訴字第二四七六號
    原      告    甲○○
    被      告    乙○○
右當事人間請求返還借款事件，本院判決如左：
    主    文
原告之訴及假執行之聲請均駁回。
訴訟費用由原告負擔。
    事    實
甲、原告方面：
一、聲明：求為判決：（一）被告應給付原告新台幣（下同）八十七萬元，及自民國
    八十三年七月一日起至清償日止，按年利率百分之五計算之利息。（二）原告願
    供擔保，請准宣告假執行。
二、陳述：
（一）被告於八十一年購買坐落台南市○○街五十六巷三十一弄三十四號房屋一棟，
      向原告借款七十餘萬元（含購買傢俱），嗣於八十二年間被告提議解決上述借
      款，俾原告重蓋祖厝，後因故未予重蓋。然被告為減低其銀行房貸利息負擔，
      又於八十三年五月二十三日再向原告借款三十萬元，以償還前開房屋部分銀行
      房貸，另原告購買轎車之時，曾由被告墊付十六萬元，但原告已還被告三萬元
      ，故被告尚欠原告總計八十七萬元（如附表所示計算明細）。
（二）本件請求金額為八十七萬元，除其中八十三年五月二十二日交付被告之三十萬
      元，被告已承認曾收受外，其餘之數目詳述如下：
      兩造於七十五年間結婚，婚後雖為雙薪生涯，然兩造原生家庭皆不富裕，致仍
      需負擔各原生家庭之部分經濟，婚後為節省開銷，即與原告父母同住，因而生
      活主要支出由原告負擔，而被告之收入和生活結餘由被告管理。八十一年間購
      置國安街宅處購屋款為四百三十二萬，付款方式為：定金五十萬、屋主交證件
      付一百萬、完稅過戶一百萬（以上三項稱自備款二百五十萬），尾款一百八十
      二萬（由銀行貸支付）。購屋時被告稱所管理之款額僅二百萬元，需由原告另
      籌五十萬（即原告所提出之支票影本，係自原告郵儲帳戶向台南第十三支局提
      領支付屋主即出賣人）及增值稅暨契稅計九萬七千餘元（由原告向原告之姊籌
      借十萬元支付），以完成過戶。而被告向華南銀行貸款二百五十萬元則用以支
      付尾款及修繕費用約六十餘萬元。因而，由原告給付購屋款已達五十九萬七千
      餘元。另被告已自承由原告購買之電冰箱、洗衣機、床外，仍有冷氣機、廚房
      衛浴設備及車庫遮陽改善工程等費用。從而，搬進該住所時，由原告所支出之
      款額計超過七十萬元，故被告於原證二所提還款提議書記載「幫忙買房子＋家
      具的錢七十萬夠不夠」等語，答案業已灼然，亦非被告所說看屋開銷，更非佣
      金。
（三）綜上，被告尚欠原告借款八十七萬元，原告屢向被告請求清償，被告均置之不
      理，爰依借款之法律關係請求判決如聲明所示。
三、對被告抗辯所為之陳述：
（一）本件原告請求返還借款七十萬元之部分，即係被告之還款提議書所述。查被告
      於原告所提出原證二之還款提議書，將兩造間之財務狀況：置屋借款七十萬、
      股票、房子，車子等四項敘說甚詳；被告欲留有兩造共購之房子，而以歸還原
      告置屋借款現金七十萬元及應還之股票，供原告重建舊居，以達其分居或離婚
      之目的。被告辯稱上開還款提議書係夫妻吵架所寫，顯與事實不符。且股票歸
      股票，置屋借款歸置屋借款，被告將其應歸還之股票，充抵置屋款現金，根本
      是以原告之股票抵原告之借款，其不當之處，至為灼然。
（二）另原告於八十三年五月二十三日交付被告之三十萬，並非贈與。雙方當事人間
      對於前述(1)置屋借款(2)股票(3)汽車借款，均分明清楚並無互為贈與之意思，被
      告豈可故意混淆財產項目，企圖蒙蔽鈞院。
（三）又被告於原證二所立字據之第二項：「股票全部『還』你‧‧‧」。係八十二
      年十二月三十日原告將國建、台塑、中纖等三樣股票，以現卷託被告存入其證
      券存摺，實不容與前開現金款項混淆。
三、證據：提出被告華南商業銀行房屋擔保借款繳息清單、被告所書之字據、原告郵
    政存簿儲金儲金簿、不動產買賣契約、支票號碼為0000000─二號之支票
    及土地增值稅暨契稅收據（以上均為影本）各一件為證。
乙、被告方面：
一、聲明：求為判決：（一）駁回原告之訴。（二）如受不利判決，被告願供擔保請
    准宣告免為假執行。
二、陳述：
（一）按贈與，因當事人一方以自己之財產，為無償給與他方之意思表示，經他方允
      受而生效力，（舊）民法第四百零六條定有明文；再按「金錢贈與之方式及聲
      明為受贈人之特有財產之方式，法律上尚無明文規定或限制，苟贈與人表示有
      使受益人單獨無償取得贈與物（動產或金錢）所有權之意思，即為已足。」（
      最高法院七十五年度台上字第一八四０號裁判要旨參照）。緣兩造為夫妻關係
      ，被告於八十一年間利用自己之儲蓄及娘家貼補加上房屋貸款二百五十萬元，
      共計約四百多萬元，即足購買坐落台南市○○街五六巷三一弄三四號房屋（下
      稱系爭房屋），根本不需原告資助，惟原告因欲住在該系爭房屋內便自願為被
      告添購床、冰箱、洗衣機等傢俱，並基於夫妻情誼於八十三年五月二十三日贈
      與被告三十萬，被告本不願接受，但在原告堅持下，最後仍接受其之好意贈與
      ，孰料後來夫妻感情生變不復從前，原告經常藉故毆打被告，且一直叫被告拿
      出當初贈與之三十萬元以及載被告四處看房子的佣金和買傢俱的錢，然被告對
      於原告之贈與並無返還義務，更何況房子和傢俱均是兩造及小孩共同使用，但
      被告實在不堪原告之擾及其出爾反爾、斤斤計較之個性，慨然決定將當初原告
      所贈與之三十萬元及其要求的佣金和其所買的傢俱約七十萬元（實際上並沒這
      麼多）給予原告，並於同年十月二十四日將身上僅有之存款及股票（當時值約
      市價二十七萬三千二百元）共值七十萬元全數交給被告，且立下字據為證（即
      原證二），因此字據上所寫「幫忙買房子＋傢俱的錢７０００００夠不夠」等
      語，實係指原告所贈與之三十萬元及原告要求的佣金和買傢俱的錢，而非指原
      告幫忙購買系爭房屋之價金，且被告主觀上並非因與原告間借貸關係而寫還錢
      ，而係因一時氣憤決定返還原告之贈與物才寫，是原告辯稱七十餘萬係被告為
      購買房屋而向其借貸，與事實顯有不符。且原告當時全數收受之後就再也未爭
      執，惟近年來，兩造相處日漸齟齬，被告實已不堪與原告同居之虐待，即向
      鈞院提起離婚反訴（該案本訴為原告請求履行同居，被告反訴請求離婚，經
      鈞院於八十九年十二月二十六日以八十九年度婚字第三二三號判決准予兩造離
      婚在案，現仍由臺灣高等法院臺南分院以九十年度家上字第十八號民事事件審
      理中，尚未確定），原告心有不甘，竟持上開字據偽稱兩造係借貸關係並請求
      被告返還借款，實無理由。
（二）另被告對於原告之贈與本無返還義務，但被告基於氣憤仍已全數交還，故當初
      兩造間不論係基於贈與或借貸，均已無債權債務關係，原告今因夫妻緣盡，不
      擇手段想令被告痛苦，竟出此將贈與扭曲為借貸之下策，若謂非夫妻間之贈與
      ，何以原告借給被告共計一百萬元如此龐大之數額，多年來均從未向被告催促
      返還，而正巧於兩造離婚訴訟進行中才提出本件返還借款之訴？且夫妻間互有
      金錢贈與乃一般自然之常情，贈與一經他方允受即生效力，不得嗣後再反悔撤
      銷，否則原告於兩造夫妻關係存續中亦居住於被告所有之系爭房屋內，是否被
      告於兩造婚姻關係結束後，亦得向原告請求給付租金？更何況原告所購買之傢
      俱亦與被告及小孩共同使用，且原告於八十九年年初即將其所購買之傢俱一一
      搬走，甚至還將被告之化妝品、衣物等私人物件拿走，現居然要被告單方面支
      付傢俱的錢，於情於法，顯有未合。
（三）被告當初所立之字據中指的七十萬元實已包括原告所主張之八十三年五月二十
      三日所提領之三十萬，原告於七十萬外又主張三十萬，顯係扭曲事實且重複請
      求。且被告於字據上亦寫明「股票全部還你自己處分，帳戶及存簿明天給你」
      、「這種理應該是很合理的，假如你不是存心刁難我，不應該反對的」，原告
      對於其收受七十萬元，多年來均未爭執，可知被告實已將原告所贈與之金錢及
      傢俱、佣金共計七十萬元均拿給原告，否則依照原告之個性，怎可能多年來從
      未爭執，直至夫妻關係破裂後，才又執之爭辯，顯見原告係利用本件返還借款
      訴訟行報復之實。
（四）退步而言，縱認兩造間確如原告所主張係借貸關係，惟按夫妻未以契約訂立夫
      妻財產制者，除本法另有規定外，以法定財產制為夫妻財產制；結婚時屬於夫
      妻之財產，及婚姻關係存續中夫妻所取得之財產，為其聯合財產；妻之原有財
      產所負債務，而以夫之財產清償，或夫之債務，而以妻之原有財產清償者，夫
      或妻有補償請求權。但在聯合財產關係消滅前，不得請求補償，民法第一千零
      五條、第一仟零十六條、第一千零二十七條定有明文。查兩造夫妻關係仍存續
      中，且未約定任何夫妻財產制，故兩造間應屬法定聯合財產制，原告應於兩造
      夫妻關係消滅後，才有向被告請求返還借款之權利。況且原告主張本件係未定
      給付期限之借貸，依民法第二百二十九條第二項「給付無確定期限者，債務人
      於債權人得請求給付時，經其催告而未為給付，自受催告時起，負遲延責任」
      ，然原告未依上開規定先向被告為返還借款之催告即逕行起訴，亦於法有違。
（五）被告於八十三年十月二十四日所提領有價證卷之價值證明，共計二十八萬三千
      六百元，詳述如下：
      (1)「台塑」股票當日收盤價為五十六‧五元，每張一千股，折合為五萬六千五
        百元，被告存卷領回二張，共計十一萬三千元。
      (2)「中纖」股票當日收盤價為三十八‧三元，每張一千股，折合三萬八千三百
        元，被告存卷領回一張，共計三萬八千三百元。
      (3)「國建」股票當日收盤價為四十四‧一元，每張一千股，折合四萬一千元，
        被告存卷領回三張，共計十三萬二千三百元。
      (4)以上總計：二十八萬三千六百元（計算式：113000+38300+132300=  283600
        元）。
三、提出證券存摺一件、有價證券之價值證明四件（以上均為影本）為證。
丙、本院依職權取調本院八十九年度婚字第三二二號請求履行同居等事件民事判決、
    另向台南郵局函查支票號碼為0000000─二號之支票係由何人申請簽發。
    理    由
一、原告起訴主張被告於八十一年購買坐落台南市○○街五十六巷三十一弄三十四號
    房屋一棟，向原告借款七十餘萬元（含購買傢俱），又於八十三年五月二十三日
    再向原告借款三十萬元，以償還前開房屋部分銀行房貸，另原告購買轎車之時，
    曾由被告墊付十六萬元，但原告已還被告三萬元，故被告尚欠原告總計八十七萬
    元，爰依借款之法律關係請求判決如聲明所示。被告則以：兩造為夫妻關係，被
    告於八十一年間利用自己之儲蓄及娘家貼補加上房屋貸款二百五十萬元，共計約
    四百多萬元，即足購買坐落台南市○○街五六巷三一弄三四號房屋，根本不需原
    告資助，惟原告因欲住在該系爭房屋內便自願為被告添購床、冰箱、洗衣機等傢
    俱，並基於夫妻情誼於八十三年五月二十三日贈與被告三十萬，孰料後來夫妻感
    情生變不復從前，原告一直叫被告拿出當初贈與之三十萬元以及載被告四處看房
    子的佣金和買傢俱的錢，被告對於原告之贈與本無返還義務，但被告實在不堪原
    告之擾，遂決定將原告當初所贈與之三十萬元及其要求的佣金和其所買的傢俱約
    七十萬元（實際上並沒這麼多）給予原告，並於同年十月二十四日將身上僅有之
    存款及股票共值七十萬元全數交給被告，且立下字據為證；縱認兩造間確如原告
    所主張係借貸關係，兩造夫妻關係仍存續中，且未約定任何夫妻財產制，故兩造
    間應屬法定聯合財產制，原告應於兩造夫妻關係消滅後，才有向被告請求返還借
    款等語，資為抗辯。
二、原告主張兩造為夫妻關係，現仍婚姻關係存續中，原告於八十三年五月二十三日
    給付被告三十萬元，並購置家俱，又被告於八十三年間曾書立內容為：「幫忙買
    房子＋傢俱的錢七０００００夠不夠？股票全部還你自己處分，帳戶及存款簿明
    天給你，在過去的幾年中，不管你認為我不盡責，及不是個好妻子好母親，但是
    總是我辛苦過，也付出了不少的歲月，今天我捫心而論，是我們實在無法適應對
    方，並非誰犯了什麼大錯，所以我留一個孩子和我共同生活並不為過，假如你是
    現代的男人，有二十世紀的思想，靜靜想想，是否不應用孩子來牽絆我。我想留
    文綺，希望你會同意。原諒我不能把房子留給你，我和文綺必需有個窩，你的存
    款加上我應還你的錢，該可以把你的舊房子蓋好，這樣處理應該是很合理的，假
    如你不是存心為難我，不應該反對的，何況買車子時我也拿了一六００００給你
    ，有還我三００００是吧！」之字據等事實，為被告所不爭執，自堪信為真實。
    原告又主張上開三十萬元係因借貸關係而交付，另被告購屋時原告另籌五十萬、
    增值稅暨契稅計九萬七千餘元，由原告給付購屋款已達五十九萬七千餘元，並由
    原告購買電冰箱、洗衣機、床、冷氣機、廚房衛浴設備及車庫遮陽改善工程等費
    用，故搬進該上開房屋時，由原告所支出之款額計超過七十萬元，惟原告購車時
    ，曾由被告墊付十六萬元，原告已還被告三萬元，故被告尚欠原告八十七萬元云
    云，被告則以前揭情詞置辯。是本件兩造爭執要點在於：原告交付被告三十萬元
    ，兩造間是否成立金錢消費借貸關係？被告購屋時，原告是否交付五十九萬七千
    餘元予被告？苟原告確有交付五十九萬七千餘元予被告，就該五十九萬七千餘元
    及購置家俱之費用，兩造間是否成立金錢消費借貸關係？
三、按民事訴訟如係由原告主張權利者，應先由原告負舉證之責，以證明其主張之真
    實，則被告就其抗辯之事實即令不能舉證，或其所舉證據尚有疵累，亦應駁回原
    告之請求（最高法院十七年上字第九一七號判例意旨參照）。又所謂消費借貸者
    ，謂當事人一方移轉金錢或其他代替物之所有權於他方，而約定他方以種類、品
    質、數量相同之物返還之契約，此觀民法第四百七十四條第一項之規定自明。是
    原告既主張有金錢借貸關係存在，即須就其發生所需具備之特別要件即金錢之交
    付及借貸之意思表示相互一致負舉證責任。經查，原告主張其於八十三年五月二
    十三日基於交付借款之意而給付被告三十萬元云云，為被告所否認，並抗辯原告
    基於贈與之意而交付三十萬元，則依上開說明，原告就兩造間就上開三十萬元及
    購置傢俱之費用係基於借貸之意思表示合致而交付，即負有舉證責任。原告雖舉
    被告於八十三年間所書載有「幫忙買房子＋傢俱的錢７０００００夠不夠」等語
    之字據為證，惟查：
    (1)被告購買坐落台南市○○街五十六巷三十一弄三十四號房屋後，兩造同時於八
      十二年七月間遷入上開房屋居住等情，為兩造所不爭執，而購買家俱為日常家
      務所需，且原告亦共同居住於上開房屋，是被告抗辯原告因欲住在該系爭房屋
      內便自願添購床、冰箱、洗衣機等傢俱等語，應堪採信，原告主張購置傢俱之
      費用為借貸之款項，即無足採。
    (2)被告固曾書立字據載有「幫忙買房子＋傢俱的錢７０００００夠不夠」等字為
      證，惟查：上開字據之文義係原告「幫忙」買房子及傢俱，並非被告承認兩造
      間有金錢消費借貸關係，自難採為對原告有利之證據，據此尚無法證明兩造間
      有七十萬元之借貸關係。
    (3)同理，原告於八十三年五月二十三日交付被告之三十萬元，原告未能舉證證明
      係基於兩造借貸之意思表示合致而交付，原告主張兩造間就該三十萬元成立金
      錢消費借貸關係，亦不足採信。
四、綜上所述，原告顯無法舉證證明兩造間有成立金錢消費借貸契約之意思表示合致
    ，則原告依借貸之法律關係請求被告給付借款八十七萬元，及自八十三年七月一
    日起至清償日止，按年利率百分之五計算之利息，為無理由，應予駁回。原告既
    受敗訴判決，其假執行之聲請即失所依據，應併予駁回。
五、本件事證已臻明確，兩造其餘攻擊防禦方法，於本判決結果不生影響，爰不一一
    論述，併此敘明。
六、結論：原告之訴為無理由，依民事訴訟法第七十八條，判決如主文。
中      華      民      國    九十      年      五      月    十七    日
                                    臺灣台南地方法院民事第三庭
~B法      官  翁金緞
右為正本係照原本作成
如對本判決上訴，須於判決送達後廿日內向本院提出上訴狀
中      華      民      國    九十      年      五      月    十七    日
~B法院書記官  許悉愛
~F0
~T40
  附表
┌──────────────┐
│計算明細（新台幣：元 ）     │
├─────┬────────┤
│房子與傢俱│七００、０００  │
├─────┼────────┤
│償銀行房貸│三００、０００  │
├─────┼────────┤
│轎      車│減一六０、０００│
│          ├────────┤
│          │    三０、０００│
├─────┼────────┤
│總      計│八七０、０００  │
└─────┴────────┘


司法院資訊處製作；財團法人民間司法改革基金會備份。
